ACORDAO-COMPLETO-2517805

ACÓRDÃO 2614/2021 ATA 43/2021 - PLENÁRIO

VISTOS, relatados e discutidos estes autos - em fase de monitoramento de determinação e recomendações expedidas por meio do Acórdão 3249/2020-TCU-Plenário, relator Ministro Raimundo Carreiro - de processo de representação relativa ao Termo de Compromisso de Ajuste de Conduta (TAC) celebrado entre a Agência Nacional de Energia Elétrica (Aneel) , a Parnaíba II Geração de Energia S.A. (Parnaíba II) e a Eneva S.A., com o objetivo de adequar as obrigações de fornecimento de energia elétrica da Usina Termelétrica (UTE) Maranhão III,
ACORDAM os Ministros do Tribunal de Contas da União, reunidos em Sessão do Plenário, com base nos arts. 169, V, e 243 do Regimento Interno/TCU, e diante das razões expostas pelo Relator, em:
9.1. considerar cumprida a determinação do item 9.5 do Acórdão 3249/2020-TCU-Plenário;
9.2. considerar em implementação a recomendação do subitem 9.3.1 do Acórdão 3249/2020-TCU-Plenário;
9.3. considerar implementada a recomendação do subitem 9.3.2 do Acórdão 3249/2020-TCU-Plenário;
9.4. considerar parcialmente implementada a recomendação do subitem 9.3.3 do Acórdão 3249/2020-TCU-Plenário;
9.5. notificar a Agência Nacional de Energia Elétrica (Aneel) a respeito desta deliberação.
9.6. encerrar o presente processo.

Monitoramento das recomendações e de determinação constantes de acórdão que tratou de representação acerca de irregularidades em termo de compromisso celebrado pela agência reguladora.

Agência Nacional de Energia Elétrica (Aneel), Agência Nacional de Petróleo (ANP) e Ministério de Minas e Energia (MME)

3. Interessada: Agência Nacional de Energia Elétrica (Aneel)

13.1. Ministros presentes: Bruno Dantas (na Presidência), Walton Alencar Rodrigues, Benjamin Zymler, Augusto Nardes e Raimundo Carreiro (Relator).
13.2. Ministros-Substitutos convocados: Augusto Sherman Cavalcanti, Marcos Bemquerer Costa e André Luís de Carvalho.

RAIMUNDO CARREIRO

Trata-se do monitoramento de determinação e recomendações expedidas por meio do Acórdão 3249/2020-TCU-Plenário, de minha relatoria, neste processo de representação relativa ao Termo de Compromisso de Ajuste de Conduta (TAC) celebrado entre a Agência Nacional de Energia Elétrica (Aneel) , a Parnaíba II Geração de Energia S.A. (Parnaíba II) e a Eneva S.A.
2. A seguir, transcrevo a instrução da SeinfraElétrica (peça 153) , ratificada pelos dirigentes da unidade técnica (peças 154 e 155) , com proposta de considerar cumprida a determinação (subitem 9.5 do acórdão) , e quanto às recomendações, implementada a do subitem 9.3.2, em implementação a do subitem 9.3.1 e parcialmente implementada a do subitem 9.3.3:
"INTRODUÇÃO
Cuidam os autos de monitoramento das recomendações e da determinação constantes dos itens 9.3 e 9.5 do Acórdão 3249/2020-TCU-Plenário, de relatoria do Ministro Raimundo Carreiro, a seguir transcritos:
'9.3. com fundamento no art. 250, inciso III, do Regimento Interno do TCU, recomendar à Agência Nacional de Energia Elétrica (Aneel) que:
9.3.1. promova alterações em seu arcabouço normativo, bem como em futuros contratos, de forma a possibilitar a reversão de multas e eventuais perdas e danos em âmbito judicial decorrentes de rescisão dos Contratos de Comercialização de Energia no Ambiente Regulado (CCEAR) em favor da modicidade tarifária, em observância ao art. 884 do Código Civil (Lei 10.404/2002) ;
9.3.2. estabeleça em seus normativos critérios objetivos sobre a participação de agentes inadimplentes ou com restrições diversas decorrentes de descumprimentos contratuais para acesso aos Mecanismos de Compensação de Sobras e Déficits de Energia (MCSD) e Mecanismo de Venda de Excedentes (MVE) , em observância ao princípio da eficiência (art. 37 da Constituição Federal de 1988) e ao art. 844 do CC (Lei 10.404/2002) ;
9.3.3. em situações nas quais direitos da coletividade sejam afetados, faculte à sociedade a possibilidade de se manifestar sobre o assunto, por meio de consulta pública específica, em observância aos princípios da publicidade e da eficiência (art. 37 da Constituição Federal de 1988) e do art. 4º da Lei 9.427/1996, bem como solicite parecer jurídico específico de sua Procuradoria, em observância aos princípios da motivação dos atos da Administração Pública e da legalidade, previstos no art. 2º da Lei 9.784/1999;
9.4. alertar a Agência Nacional de Energia Elétrica sobre a necessidade de que qualquer ato regulatório que envolva obrigações de geração de energia elétrica tenha como finalidade a efetiva entrega da energia, tendo em vista ser esse o objeto principal dos contratos assinados por estes agentes, em observância ao princípio da eficiência previsto no art. 37 da Constituição Federal de 1988 e da vinculação ao instrumento convocatório (art. 14 da Lei 8.897/1995) ;
9.5. com fulcro no art. 250, inciso II, do Regimento Interno do TCU, determinar à Agência Nacional de Energia Elétrica (Aneel) que informe ao Tribunal, no prazo de noventa dias, as providências adotadas, se for o caso, em relação aos itens 9.3 e 9.4 do presente Acórdão;'
O objetivo desta instrução é analisar os documentos encaminhados pela Aneel para fins de demonstrar o atendimento dos itens 9.3 e 9.5 do 3.249/2020-Plenário.
HISTÓRICO
O Acórdão 3249/2020-TCU-Plenário resultou de representação de equipe de auditoria da SeinfraElétrica, formulada no âmbito do TC Processo 019.228/2014-7, a partir de possíveis irregularidades ocorridas na Aneel relacionadas ao Termo de Compromisso de Ajuste de Conduta (TAC) , celebrado entre a agência reguladora, a Parnaíba II Geração de Energia S.A. (Parnaíba II) e a Eneva S.A. (peça 1, p. 73-80) .
O TAC objeto da representação teve por objetivo a adequação das obrigações de fornecimento de energia elétrica da usina termelétrica (UTE) Maranhão III por meio de determinação à Câmara de Comercialização de Energia Elétrica (CCEE) para que não considerasse os Contratos de Comercialização de Energia no Ambiente Regulado (CCEAR) da usina nos processos de contabilização e recontabilização.
Dessa forma, a usina de Maranhão III obteve o direito de suspender seus contratos de energia entre 1º/3/2014 e 1º/7/2016.
Assim, a Diretoria da Aneel foi ouvida em audiência em relação aos termos do TAC inquinado.
Após analisar as razões de justificativa apresentadas, a SeinfraElétrica concluiu, com a anuência do relator, E. Ministro Raimundo Carreiro, que ficou razoavelmente demonstrado o interesse público para a assinatura do TAC (peças 130-133) .
Entretanto, ficou evidenciado que a Aneel deixou de realizar consulta pública e de colher parecer específico de sua Procuradoria previamente à celebração do TAC, o que, conjuntamente com a oneração adicional dos consumidores com a suspensão dos contratos de energia, ensejou a emissão de recomendações, de alerta e de determinação por parte do Tribunal.
A Aneel, por meio do Ofício 26/2021-AIN/ANEEL, de 8/3/2021 (peça 151) , informou as providências adotadas para atender às recomendações, ao alerta e à determinação exaradas pelo Tribunal por meio do Acórdão 3249/2020-TCU-Plenário.
EXAME TÉCNICO
9. Abaixo são apresentadas as informações prestadas pela Aneel para cada um dos subitens do acórdão e, na sequência, as avaliações sobre o cumprimento das determinações.
Subitem 9.3.1 - reversão de multas e eventuais perdas e danos em âmbito judicial decorrentes de rescisões dos CCEARs em favor da modicidade tarifária
Situação encontrada
A Aneel esclareceu que sua Diretoria, por meio do Despacho 3.220, de 17/11/2020, determinou à Superintendência de Gestão Tarifária (SGT) que incluísse componente tarifário de reversão, em favor da modicidade tarifária, dos valores arrecadados a título de multa pela resolução dos Contratos de Comercialização de Energia Elétrica no Ambiente Regulado (CCEAR) , na próxima revisão dos submódulos 4.4 e 4.4A dos Procedimentos de Regulação Tarifária (PRORET) . 
A iniciativa da Aneel foi também fundamentada no Parecer 00232/2020/PFANEEL/PGF/AGU de sua Procuradoria, que concluiu que a multa rescisória dos CCEARs, na hipótese de inadimplemento do gerador vendedor, destina-se à modicidade tarifária.
Análise
A Aneel demonstrou que adotou medidas internas buscando a revisão do PRORET, inclusive com base em parecer da sua Procuradoria. 
Em consulta ao PRORET, módulos 4.4 e 4.4A, conforme Figura 1, observa-se que a última versão desses módulos foi atualizada em 27/5/2019, por meio da Resolução Normativa 845/2019, portanto, em data anterior ao acórdão em apreço, não caracterizando, a implementação da recomendação propriamente. 
Figura 1: Atualizações mais recentes dos Submódulos 4.4 e 4.4A do PRORET/Aneel

Fonte: elaborada a partir de www.aneel.gov.br/procedimentos-de-regulacao-tarifaria-proret. Acesso em 17/9/2021 
Assim, considera-se que a recomendação contida no subitem 9.3.1 do Acórdão 3249/2020-TCU-Plenário está em implementação, nos termos do subitem 32.5.2 dos Padrões de Monitoramento do TCU ('32.5.2 - As providências para cumprir ou implementar a deliberação ainda estão em curso ou o cumprimento ou a implementação é medido em unidades de produtos e nem todos os produtos foram concluídos') .
Em que pese não ter sido efetivamente implementada, considerando que a Agência formalmente atuou no sentido de implementá-la e que eventual revisão do PRORET deve ser objeto de consulta pública, entende-se que não é oportuno continuar com o monitoramento deste subitem do acórdão, nos termos do art. 17, § 2º, da Resolução-TCU 315/2020. 
Subitem 9.3.2 - estabelecimento de critérios objetivos em seus normativos sobre a participação de agentes inadimplentes para acesso aos MCSD e MVE
Situação encontrada
A Aneel informou que, por meio da Resolução Normativa 904, de 8/12/2020, tratou dos agentes de distribuição inadimplentes no âmbito dos Mecanismos de Compensação de Sobras e Déficits (MCSD) de Energia Nova e do Mecanismo de Venda de Excedentes (MVE) .
A Aneel mencionou, ainda, que está formulando metodologias para o estabelecimento de garantias financeiras para a participação no MVE (Processo 48500.0055854/2017-51) .
Análise
Quanto ao MCSD, o art. 4º, inciso VII e § 5º, da Resolução Normativa Aneel 904/2020, que revogou a Resolução Normativa Aneel 639/2015, assim dispôs sobre a matéria:
'Art. 4º A aplicação do MCSD Energia Nova deverá observar as seguintes diretrizes:
 (...) 
VII - as distribuidoras em situação de inadimplência setorial poderão participar do MCSD Energia Nova apenas com declarações de sobras.
 (...) 
§ 5º Caso haja inadimplência na liquidação do MCSD Energia Nova:
I - a distribuidora cessionária inadimplente terá suas declarações suspensas por doze meses, contados a partir do mês de inadimplência e ficará impedida de participar do MCSD de Energia Nova do ano seguinte, sem prejuízo do disposto no inciso VIII do art. 5º da Resolução Normativa nº 545, de 16 de abril de 2013, ou da disciplina sucedânea; e
II - as distribuidoras cedentes ficarão responsáveis por arcar com os respectivos valores inadimplidos.'
Observa-se que o art. 4º da Resolução Normativa Aneel 904/2020 prevê imposição de restrições à participação de agentes inadimplentes no MCSD Energia Nova, tais como a participação apenas com declarações de sobras de energia.
Nos casos de inadimplência na liquidação, as distribuidoras cessionárias inadimplentes terão suas declarações suspensas por doze meses, com o consequente impedimento de participar do MCSD de Energia Nova.
As distribuidoras cedentes, por seu turno, também no caso de inadimplência na liquidação, serão obrigadas a arcar com os valores inadimplidos. 
Tendo em vista que as restrições previstas no normativo podem inibir o inadimplemento das obrigações no âmbito do MCSD de Energia Nova, considera-se, em relação ao MCSD, atendido o comando do subitem 9.3.2 do Acórdão 3249/2020-TCU-Plenário.
Com relação ao Mecanismo de Venda de Excedentes (MVE) , os arts. 8º, inciso II, e 10, §§ 4º, 5º, 6º e 7º, da Resolução Normativa Aneel 904/2020 deram tratamento aos agentes inadimplentes:
'Art. 8º Poderão participar do Mecanismo de Venda de Excedentes:
 (...) 
II - como compradores os consumidores de que tratam os art. 15 e art. 16 da Lei nº 9.074, de 1995, inclusive os que atendem às condições específicas do art. 26, § 5º, da Lei nº 9427/96, os agentes concessionários, permissionários e autorizados de geração, os comercializadores e os agentes de autoprodução, que estejam adimplentes na CCEE no momento da declaração de intenção de compra.
 (...) 
Art. 10. O Mecanismo de Venda de Excedentes deverá observar as seguintes diretrizes:
 (...) 
§ 4º Caso haja inadimplência por parte dos compradores na liquidação do Mecanismo de Venda de Excedentes:
I - O contrato oriundo da venda não será efetivado na contabilização e liquidação do MCP do mês de referência;
II - Caso ocorra o pagamento parcial, o contrato será efetivado proporcionalmente na contabilização e liquidação do MCP do mês de referência;
III - A inadimplência prevista no caput será considerada descumprimento de obrigação e ensejará o início do processo de desligamento do agente na CCEE;
IV - Caberá ao comprador inadimplente o pagamento de:
a) multa por descumprimento de obrigação, equivalente a 2% (dois por cento) do valor não pago do contrato, lançada na liquidação financeira de penalidades; e
b) ressarcimento às distribuidoras, em valor equivalente à diferença, se positiva, entre o valor da venda de excedentes e o PLD médio por submercado do mês em que ocorreu o descumprimento.
V - Caracterizada a mora no pagamento dos valores de que trata o inciso IV, incidirão sobre o valor do débito juros de mora de 1% (um por cento) ao mês, calculados 'pro rata die', sendo vedada a incidência sobre a parcela da multa relativa a encargos moratórios de períodos anteriores;
VI - O comprador inadimplente, em caso de reincidência em um período de 12 meses, ficará impedido de participar de novos processos de venda de excedentes pelo período de 2 anos da data da liquidação financeira do mês da inadimplência, ainda que efetue o pagamento dos valores previstos no § 5º.
VII - Em caso de desligamento do agente comprador da CCEE, nos termos do inciso III, este ficará obrigado a pagar à distribuidora penalidade de multa por resolução contratual igual a 30% do valor do preço de venda médio da energia até o mês de desligamento multiplicado pelo volume de energia contratada remanescente entre a data do desligamento e o término do contrato.
VIII - Cinquenta porcento do valor da multa de que trata o inciso VII deverá ser revertido para modicidade tarifária.
IX - Em caso de desligamento do comprador inadimplente, os débitos na liquidação do mecanismo de venda de excedente devem ser lançados em registro escritural especial, a ser mantido pela CCEE em nome dos credores, até a sua eventual quitação.
§ 5º Para a suspensão do processo de desligamento, previsto no inciso III do § 4º, o comprador inadimplente deverá efetuar o pagamento previsto no inciso IV do § 4º.
§ 6º Após a realização dos pagamentos previstos no § 5º, será iniciado o processo de monitoramento do comprador inadimplente e a alteração contratual não será passível de recontabilização.
§ 7º Os pagamentos previstos na alínea b do inciso IV do § 4º, a título de ressarcimento contratual, deverão ser efetuados na Câmara de Comercialização de Energia Elétrica - CCEE, que deverá repassar os valores para as distribuidoras que tiveram seus contratos não efetivados, e estarão sujeitos aos repasses tarifários de que trata o art. 11.'
Como se vê, a Resolução Normativa Aneel 904/2020 estipula várias restrições à participação dos agentes inadimplentes no Mecanismo de Venda de Excedentes.
Primeiramente, os agentes inadimplentes não poderão participar do Mecanismo de Venda de Excedentes como compradores, nos termos do art. 8º, inciso II, da resolução.
Ademais, a inadimplência poderá redundar em várias consequências para o agente, tais como: não efetivação da contabilização e da liquidação do Mercado de Curto Prazo (MCP) ; início do processo de desligamento da CCEE; multas; ressarcimento; juros de mora; e impedimento por prazo determinado para participar de novos processos de venda de excedentes. 
Ressalte-se que 50% do valor da multa de desligamento imposta ao agente comprador da CCEE deverá ser revertida para modicidade tarifária, nos termos do art. 10, § 4º, incisos VII e VIII, da Resolução Normativa Aneel 904/2020.
Portanto, tendo em vista a edição do normativo e a iniciativa de formular metodologia para o estabelecimento de garantias financeiras, a recomendação contida no subitem 9.3.2 do Acórdão 3249/2020-TCU-Plenário pode ser considerada implementada, nos termos do subitem 32.5.4 dos Padrões de Monitoramento do TCU.
Subitem 9.3.3 - realização de consulta pública e solicitação de parecer jurídico de sua Procuradoria, nas situações em que direitos da coletividade sejam afetados
Situação encontrada
Sobre essa recomendação, a Aneel limitou-se a transcrever o art. 9º da Lei 13.348/2019, que dispõe sobre a gestão, a organização, o processo decisório e o controle social das agências reguladoras, e o art. 27 da Norma Organizacional Aneel 001 para demonstrar que adequou sua regulamentação interna aos dispositivos dessa lei.
Análise
O art. 9º da Lei 13.848/2019 define o instrumento consulta pública, delineia os objetos a que ela deva ser aplicada e estabelece procedimentos operacionais para sua realização, entre outros, nesses termos:
'Art. 9º Serão objeto de consulta pública, previamente à tomada de decisão pelo conselho diretor ou pela diretoria colegiada, as minutas e as propostas de alteração de atos normativos de interesse geral dos agentes econômicos, consumidores ou usuários dos serviços prestados.
§ 1º A consulta pública é o instrumento de apoio à tomada de decisão por meio do qual a sociedade é consultada previamente, por meio do envio de críticas, sugestões e contribuições por quaisquer interessados, sobre proposta de norma regulatória aplicável ao setor de atuação da agência reguladora.
§ 2º Ressalvada a exigência de prazo diferente em legislação específica, acordo ou tratado internacional, o período de consulta pública terá início após a publicação do respectivo despacho ou aviso de abertura no Diário Oficial da União e no sítio da agência na internet, e terá duração mínima de 45 (quarenta e cinco) dias, ressalvado caso excepcional de urgência e relevância, devidamente motivado.
§ 3º A agência reguladora deverá disponibilizar, na sede e no respectivo sítio na internet, quando do início da consulta pública, o relatório de AIR, os estudos, os dados e o material técnico usados como fundamento para as propostas submetidas a consulta pública, ressalvados aqueles de caráter sigiloso.
§ 4º As críticas e as sugestões encaminhadas pelos interessados deverão ser disponibilizadas na sede da agência e no respectivo sítio na internet em até 10 (dez) dias úteis após o término do prazo da consulta pública.
§ 5º O posicionamento da agência reguladora sobre as críticas ou as contribuições apresentadas no processo de consulta pública deverá ser disponibilizado na sede da agência e no respectivo sítio na internet em até 30 (trinta) dias úteis após a reunião do conselho diretor ou da diretoria colegiada para deliberação final sobre a matéria.
§ 6º A agência reguladora deverá estabelecer, em regimento interno, os procedimentos a serem observados nas consultas públicas.
§ 7º Compete ao órgão responsável no Ministério da Economia opinar, quando considerar pertinente, sobre os impactos regulatórios de minutas e propostas de alteração de atos normativos de interesse geral dos agentes econômicos, consumidores ou usuários dos serviços prestados submetidas a consulta pública pela agência reguladora.'
Assim, considera-se que a realização de consulta pública é uma obrigação legal e deve ser objeto de verificação em casos concretos.
Quanto ao art. 27 da Norma Operacional Aneel 001, o mesmo apenas indica que os atos administrativos deverão ser motivados, sem especificar a necessidade de consultas públicas ou pareceres jurídicos, conforme transcrição a seguir:
'Art. 27. Os atos administrativos deverão ser motivados, com indicação dos fatos e dos fundamentos jurídicos que os justifiquem, quando:
I - neguem, limitem ou afetem direitos ou interesses;
II - imponham ou agravem deveres, encargos ou sanções;
III - decidam procedimentos de concurso público ou de licitação;
IV - dispensem ou declarem a inexigibilidade de licitação;
V - decidam recursos e pedidos de reconsideração;
VI - deixem de aplicar jurisprudência ou entendimento firmado sobre a questão ou
discrepem de pareceres, laudos, propostas e relatórios oficiais;
VII - importem anulação, revogação, suspensão ou convalidação de ato administrativo;
VIII - decorram de reexame de ofício.'
A recomendação de solicitação de parecer jurídico foi envolvida na lógica do princípio de motivação dos atos da Administração Pública, como se pode observar pela leitura do subitem 9.3.3 do Acórdão 3249/2020-TCU-Plenário.
Portanto, entende-se que a Agência tem instrumentos para implementar a recomendação em análise. Porém, a efetiva verificação do cumprimento só pode ser verificada em casos concretos.
No âmbito do Acórdão 2101/2021-TCU-Plenário, de relatoria do Ministro Augusto Sherman, por exemplo, o TCU apontou falhas no rito decisório da Aneel e expediu novas recomendações a respeito da realização de consultas públicas e da importância de parecer jurídico, entre outros (subitens 9.2.1 e 9.2.2) .  
Tendo em vista que a Norma Operacional Aneel 001, em conformidade com a Lei 10.848/2019, contempla a obrigatoriedade de motivação dos atos administrativos que neguem, limitem ou afetem direitos ou interesses e que a Procuradoria da agência poderá ser instada a opinar sobre questões de direito, pode-se concluir que a recomendação sob análise está parcialmente implementada, nos termos do subitem 32.5.4 dos Padrões de Monitoramento do TCU ('32.5.4 - O gestor considerou concluídas as providências referentes ao cumprimento ou à implementação, sem cumpri-la ou implementá-la totalmente') .
Em que pese não ter sido efetivamente implementada, considerando que a verificação da sua implementação se mostra mais adequada em casos concretos, tal como apontado no âmbito do   Acórdão 2101/2021-TCU-Plenário, entende-se que não é oportuno continuar com o monitoramento deste subitem do Acórdão 3249/2020-TCU-Plenário, nos termos do art. 17, § 2º, da Resolução-TCU 315/2020. 
Item 9.4 - alerta sobre a necessidade de que qualquer ato regulatório que envolva obrigações de geração de energia elétrica tenha como finalidade a efetiva entrega de energia.
Preliminarmente, ressalta-se que, nos termos do art. 17 da Resolução-TCU 315/2020, apenas determinações ou recomendações são sujeitos ao monitoramento por parte do TCU.
Sobre esse alerta, a Aneel informou que, a partir da realização da Audiência Pública 70/2017, resolveu aprimorar os regulamentos de Mecanismos de Compensação de Sobras e Déficits (MCSD) e de Acordos Bilaterais (REN 711/2016) para vedar a participação de empreendimentos que estejam em operação comercial.
A informação prestada demonstra que a agência reguladora está em marcha para a solução da questão e alinhada com o alerta expedido pelo Tribunal.
Item 9.5 - determinação para informar ao Tribunal as providências adotadas em relação aos itens 9.3 e 9.4 do Acórdão.
Com base nas análises realizadas nesta instrução, conclui-se que a Aneel cumpriu a determinação objeto do item 9.5, que se consiste apenas na necessidade de informar ao TCU as providências adotadas.
CONCLUSÃO
Ante as informações prestadas pela Aneel, considera-se que parte das deliberações foi implementada, conforme resumo apresentado no Quadro 1.
Quadro 1 - Grau de implementação das deliberações do Acórdão 3249/2020-TCU-Plenário pela Aneel
	Deliberação
	Situação
	Comentário

	9.3.1
	Em implementação
	Em que pese não ter sido efetivamente implementada, a Agência formalmente atuou no sentido de implementá-la. Considerando que eventual revisão do PRORET deve ser objeto de consulta pública, entende-se que não é oportuno continuar com o monitoramento deste subitem.

	9.3.2
	Implementada
	A Agência demonstrou as alterações normativas realizadas.

	9.3.3
	Parcialmente implementada
	Em que pese não ter sido efetivamente implementada, considerando que a verificação da sua implementação se mostra mais adequada em casos concretos, tal como apontado no âmbito do Acórdão 2101/2021-TCU-Plenário, entende-se que não é oportuno continuar com o monitoramento deste subitem.

	9.4
	Não aplicável
	Trata-se de 'alerta' emitido pelo TCU, portanto, não passível de monitoramento. De toda forma, a informação prestada pela Agência é no sentido de tentar evitar novas ocorrências similares.

	9.5
	Cumprida
	Esta determinação consistia apenas na necessidade de informar ao TCU as providências adotadas.

Nessas circunstâncias e considerando as disposições da Resolução-TCU 315/2020, que formalizou a racionalização do uso dos instrumentos de determinação e recomendação, pode-se concluir que os riscos ensejadores das recomendações e a irregularidade ensejadora do alerta expedidos estão mitigados ou foram adequadamente tratados, razão pela qual o monitoramento deve ser encerrado. 
Do exposto, propõe-se o encerramento dos presentes autos, nos termos do § 2º, do art. 17, da Resolução-TCU 315/2020, e dos art. 243 e 169, inciso V, do RI/TCU.
INFORMAÇÕES ADICIONAIS
O monitoramento das deliberações do TCU, como regra, deve ser realizado em processo específico autuado para esse fim. Isso porque a Portaria-Segecex 9/2020, alterada pela Portaria-Segecex 12/2020, prescreve em seu art. 7º, § 2º, que a implementação das recomendações deve ser monitorada em processo distinto do que contiver a proposta de deliberação.
Entretanto, o presente monitoramento foi realizado no próprio processo de levantamento pelas seguintes razões: (i) o Acórdão 3249/2020-TCU-Plenário foi prolatado em 2/12/2020, portanto, em data próxima das portarias supramencionadas; (ii) as comunicações processuais aos responsáveis e entidades foram realizadas nos presentes autos; (iii) a proposta desta unidade técnica é pelo arquivamento dos autos, o que, visando à racionalidade processual, torna inoportuna a autuação de novo processo e o cumprimento de seus ritos processuais. 
Portanto, entende-se, considerando a atual fase processual e a data de autuação do processo, no ano de 2015, que, excepcionalmente, é desnecessária a atuação de processo específico para monitoramento.
PROPOSTA DE ENCAMINHAMENTO
Ante todo o exposto, submetem-se os autos à consideração superior, propondo:
considerar implementada a recomendação constante do subitem 9.3.2 do Acórdão 3249/2020-TCU-Plenário, nos termos do subitem 32.5.1 dos Padrões de Monitoramento do TCU;
considerar em implementação a recomendação constante do subitem 9.3.1 do Acórdão 3249/2020-TCU-Plenário, nos termos do subitem 32.5.2 dos Padrões de Monitoramento do TCU;
considerar parcialmente implementada a recomendação constante do subitem 9.3.3 do Acórdão 3249/2020-TCU-Plenário, nos termos do subitem 32.5.4 dos Padrões de Monitoramento do TCU;
considerar cumprida a determinação constante do item 9.5 do Acórdão 3249/2020-TCU-Plenário, nos termos do subitem 32.5.1 dos Padrões de Monitoramento do TCU;
encerrar os presentes autos, nos termos do § 2º, do art. 17, da Resolução-TCU 315/2020, e dos art. 243 e 169, inc. V, do RI/TCU."
É o Relatório.

Alexandre Gonçalves Filho, Sidnei Furlan e outros, representando Agência Nacional de Energia Elétrica.

Não atuou

MONITORAMENTO. REPRESENTAÇÃO. TERMO DE COMPROMISSO DE AJUSTE DE CONDUTA. ADEQUAÇÃO DE OBRIGAÇÕES DE FORNECIMENTO DE ENERGIA ELÉTRICA. FALHAS. AUDIÊNCIA DOS RESPONSÁVEIS. ACOLHIMENTO PARCIAL DAS RAZÕES DE JUSTIFICATIVA. RECOMENDAÇÕES. DETERMINAÇÃO. MONITORAMENTO. CUMPRIMENTO DA DETERMINAÇÃO. IMPLEMENTAÇÃO PARCIAL DAS RECOMENDAÇÕES. ENCERRAMENTO DO PROCESSO.

REPRESENTAÇÃO (REPR)

Trata-se do monitoramento de determinação e recomendações expedidas por meio do Acórdão 3249/2020-TCU-Plenário, de minha relatoria.
2. O presente processo cuidou originalmente de Representação de equipe de auditoria da SeinfraElétrica, formulada no TCProcesso 019.228/2014-7 (relator Ministro-Substituto Augusto Sherman) , a respeito de possíveis irregularidades relacionadas ao Termo de Compromisso de Ajuste de Conduta (TAC) celebrado entre a Agência Nacional de Energia Elétrica (Aneel) , a Parnaíba II Geração de Energia S.A. (Parnaíba II) e a Eneva S.A. (peça 1, p. 73-80) , com o objetivo de adequar as obrigações de fornecimento de energia elétrica da Usina Termelétrica (UTE) Maranhão III.
3. Em 5/9/2014, a diretoria da Aneel aprovou o referido TAC por unanimidade e determinou à Câmara de Comercialização de Energia Elétrica (CCEE) que não considerasse os Contratos de Comercialização de Energia no Ambiente Regulado (CCEAR) atinentes à UTE Maranhão III nos processos de contabilização e recontabilização. Com isso, a UTE obteve o direito de suspender seus contratos de 1º/3/2014 a 1º/7/2016. A energia não entregue foi suprida por meio do mercado de curto prazo, tendo as distribuidoras e, consequentemente, os consumidores cativos, arcado com os custos de reposição dessa energia. Em decorrência dessa decisão, a diretoria da agência foi ouvida em audiência.
4. Na ocasião da apreciação das justificativas dos dirigentes, este Tribunal concluiu que restou razoavelmente demostrado o interesse público para a assinatura do TAC, tendo a agência se fundamentado em dados e análises técnicas ao decidir, sopesando os cenários de assinatura ou não do documento.
5. No entanto, em razão de outras ocorrências verificadas, mediante o citado acórdão esta Corte decidiu expedir as seguintes recomendações e determinação, que são objeto do presente monitoramento:
"9.3. com fundamento no art. 250, inciso III, do Regimento Interno do TCU, recomendar à Agência Nacional de Energia Elétrica (Aneel) que:
9.3.1. promova alterações em seu arcabouço normativo, bem como em futuros contratos, de forma a possibilitar a reversão de multas e eventuais perdas e danos em âmbito judicial decorrentes de rescisão dos Contratos de Comercialização de Energia no Ambiente Regulado (CCEAR) em favor da modicidade tarifária, em observância ao art. 884 do Código Civil (Lei 10.404/2002) ;
9.3.2. estabeleça em seus normativos critérios objetivos sobre a participação de agentes inadimplentes ou com restrições diversas decorrentes de descumprimentos contratuais para acesso aos Mecanismos de Compensação de Sobras e Déficits de Energia (MCSD) e Mecanismo de Venda de Excedentes (MVE) , em observância ao princípio da eficiência (art. 37 da Constituição Federal de 1988) e ao art. 844 do CC (Lei 10.404/2002) ;
9.3.3. em situações nas quais direitos da coletividade sejam afetados, faculte à sociedade a possibilidade de se manifestar sobre o assunto, por meio de consulta pública específica, em observância aos princípios da publicidade e da eficiência (art. 37 da Constituição Federal de 1988) e do art. 4º da Lei 9.427/1996, bem como solicite parecer jurídico específico de sua Procuradoria, em observância aos princípios da motivação dos atos da Administração Pública e da legalidade, previstos no art. 2º da Lei 9.784/1999.	
9.4. alertar a Agência Nacional de Energia Elétrica sobre a necessidade de que qualquer ato regulatório que envolva obrigações de geração de energia elétrica tenha como finalidade a efetiva entrega da energia, tendo em vista ser esse o objeto principal dos contratos assinados por estes agentes, em observância ao princípio da eficiência previsto no art. 37 da Constituição Federal de 1988 e da vinculação ao instrumento convocatório (art. 14 da Lei 8.897/1995) ;
9.5. com fulcro no art. 250, inciso II, do Regimento Interno do TCU, determinar à Agência Nacional de Energia Elétrica (Aneel) que informe ao Tribunal, no prazo de noventa dias, as providências adotadas, se for o caso, em relação aos itens 9.3 e 9.4 do presente Acórdão;"
6. Como resultado do exame dos novos elementos enviados pela Aneel por intermédio do Ofício 26/2021-AIN/ANEEL, de 8/3/2021 (peça 151) , a SeinfraElétrica (peças 153 a 155) propõe considerar cumprida a determinação (subitem 9.5 do acórdão) e, quanto às recomendações, implementada a do subitem 9.3.2, em implementação a do subitem 9.3.1 e parcialmente implementada a do subitem 9.3.3. Há também sugestão de encerramento do processo.
7. Acolho a análise e a proposta da unidade técnica.
8. Quanto ao subitem 9.3.1, a diretoria da Aneel esclareceu o seguinte (peça 151, p. 1) : 
"2. Em 17/11/2020, a Diretoria da ANEEL, por meio do Despacho nº 3.220, determinou à Superintendência de Gestão Tarifária - SGT que inclua um componente tarifário de reversão, em favor da modicidade tarifária, dos valores arrecadados a título de multa pela resolução dos Contratos de Comercialização de Energia Elétrica no Ambiente Regulado - CCEARs, na próxima revisão dos Submódulos 4.4 e 4.4.A dos Procedimentos de Regulação Tarifária - PRORET, que tratam dos Demais Componentes Financeiros."
9. Como bem afirma a SeinfraElétrica, embora a entidade tenha tomado providências no sentido da revisão dos Procedimentos de Regulação Tarifária (PRORET) , essa alteração ainda não foi efetivamente concluída. Contudo, concordo que, mesmo estando em implementação, não é necessário continuar o monitoramento da recomendação, tendo em vista a medida já adotada e o fato de que a modificação da norma será objeto de consulta pública.
10. A respeito do subitem 9.3.2, a agência reguladora informou que "a REN [Resolução Normativa] nº 904, de 8/12/2020, deu tratamento para os agentes de distribuição em estado de inadimplência nos Mecanismos de Compensação de Sobras e Déficits - MCSD de Energia Nova, no inciso VII e no § 5º do art. 4º".
11. De fato, essa parte do acórdão foi cumprida. A nova norma criou limitações à participação de agentes inadimplentes no Mecanismos de Compensação de Sobras e Déficits (MCSD) de Energia Nova e no Mecanismo de Venda de Excedentes (MVE) , as quais tendem a reduzir o inadimplemento das obrigações.  
12. Por sua vez, o subitem 9.3.3 pode, com efeito, ser considerado como parcialmente cumprido. A despeito de a Aneel possuir os instrumentos legais para implementar a recomendação (art. 27 da Norma Operacional Aneel 001 e art. 9º da Lei 13.348/2019) , sua real materialização somente poderá ser verificada em casos concretos, com a realização de consulta pública e solicitação de parecer jurídico de sua Procuradoria nas situações em que direitos da coletividade sejam afetados.
13. No tocante à determinação do subitem 9.5, por óbvio, restou adimplida, pois as providências adotadas foram informadas a este Tribunal no prazo estabelecido.
14. Por fim, ainda que não integre o escopo do presente monitoramento, quanto ao alerta do subitem 9.4, a agência mostra sua aderência ao que foi expedido, pois noticia que, "no âmbito da Audiência Pública nº 70/2017, a ANEEL decidiu por aprimorar os regulamentos de Mecanismos de Compensação de Sobras e Déficits - MCSD (REN nº 695/2013) e de Acordos Bilaterais (REN nº 711/2016) para vedar a participação de empreendimentos que estejam em operação comercial, em linha com o alerta do Tribunal de Contas da União".
15. Ante o exposto, acolho a proposta da SeinfraElétrica de encerrar o processo, haja vista o grau de implementação dos comandos do acórdão, bem resumido no seguinte quadro que consta no parágrafo 42 da instrução de peça 153, transcrita no meu Relatório:
	Deliberação
	Situação
	Comentário

	9.3.1
	Em implementação
	Em que pese não ter sido efetivamente implementada, a Agência formalmente atuou no sentido de implementá-la. Considerando que eventual revisão do PRORET deve ser objeto de consulta pública, entende-se que não é oportuno continuar com o monitoramento deste subitem.

	9.3.2
	Implementada
	A Agência demonstrou as alterações normativas realizadas.

	9.3.3
	Parcialmente implementada
	Em que pese não ter sido efetivamente implementada, considerando que a verificação da sua implementação se mostra mais adequada em casos concretos, tal como apontado no âmbito do Acórdão 2101/2021-TCU-Plenário [relatoria do Ministro-Substituto Augusto Sherman], entende-se que não é oportuno continuar com o monitoramento deste subitem.

	9.4
	Não aplicável
	Trata-se de 'alerta' emitido pelo TCU, portanto, não passível de monitoramento. De toda forma, a informação prestada pela Agência é no sentido de tentar evitar novas ocorrências similares.

	9.5
	Cumprida
	Esta determinação consistia apenas na necessidade de informar ao TCU as providências adotadas.

Assim, em acolhimento à proposta da unidade técnica, voto por que seja adotado o acórdão que ora submeto ao Colegiado.
TCU, Sala das Sessões, em 3 de novembro de 2021.
RAIMUNDO CARREIRO 
Relator